ACORDAO-COMPLETO-2520154

ACÓRDÃO 3041/2022 ATA 17/2022 - PRIMEIRA CÂMARA

VISTOS, relatados e discutidos estes autos de pensão militar deferida pelo Comando do Exército,
ACORDAM os Ministros do Tribunal de Contas da União, reunidos em sessão da Primeira Câmara, diante das razões expostas pelo relator e com fundamento na Constituição Federal,  art. 71, III  e IX, e na Lei 8.443/1992, arts. 1º, V, e 39, II, em:
9.1. considerar ilegais as presentes concessões deferidas em favor das sras. Ida Lopes Coelho e Isa Lopes Coelho e negar registro aos respectivos atos;
9.2. dispensar a devolução dos valores indevidamente recebidos, em boa-fé, pelas interessadas, nos termos do Enunciado 106 da Súmula de Jurisprudência desta Corte;
9.3. determinar ao Comando do Exército que adote as seguintes providências, sob pena de responsabilidade solidária da autoridade administrativa omissa:
9.3.1. dê ciência do inteiro teor desta deliberação à sra. Isa Lopes Coelho no prazo de quinze dias e faça juntar o comprovante de notificação a estes autos nos quinze dias subsequentes;
9.3.2. suspenda os pagamentos efetuados com base nos atos ora impugnados no prazo de trinta dias.

PENSÃO MILITAR. CONCESSÃO DE MELHORIAS NA INATIVIDADE DO INSTITUIDOR.

Primeira Câmara

Comando do Exército.

3. Interessados/Responsáveis:
3.1. Interessados: Ida Lopes Coelho (XXX.175.091-XX); Isa Lopes Coelho (XXX.511.197-XX)..

Jorge Oliveira.

13.1. Ministros presentes: Walton Alencar Rodrigues (Presidente), Benjamin Zymler (Relator), Vital do Rêgo e Jorge Oliveira.
13.2. Ministro que alegou impedimento na Sessão: Jorge Oliveira.

BENJAMIN ZYMLER

Adoto como relatório a instrução a cargo da Secretaria de Fiscalização de Integridade de Atos e Pagamentos de Pessoal e de Benefícios Sociais (Sefip) , acolhida pelo representante do Ministério Público junto ao Tribunal de Contas da União (MPTCU) :
"INTRODUÇÃO
Trata-se de atos de pensão militar, submetidos, para fins de registro, à apreciação do Tribunal de Contas da União (TCU) , de acordo com o art. 71, inciso III, da Constituição Federal.  Os atos foram cadastrados e disponibilizados ao TCU por intermédio do Sistema e-Pessoal, na forma do art. 2º e 4º da Instrução Normativa TCU 78/2018.
Os atos desse processo pertencem às seguintes unidades:
Unidade emissora: COMANDO DO EXÉRCITO.
Unidade cadastradora:  DIRETORIA DE INATIVOS E PENSIONISTAS.
Subunidade cadastradora: SUC1.1 - 1ª Região Militar .
EXAME TÉCNICO
Procedimentos aplicados
Os procedimentos para exame, apreciação e registro de atos de pessoal encontram-se estabelecidos na Instrução Normativa TCU 78/2018 e na Resolução TCU 206/2007. Essas normas dispõem que os atos de pessoal disponibilizados por meio do e-Pessoal devem ser submetidos previamente a críticas automatizadas, com base em parâmetros predefinidos.
As críticas das informações cadastradas na etapa de coleta do ato foram elaboradas e validadas levando-se em conta as peculiaridades de cada ato. Os itens verificados nessa etapa são inerentes a dados cadastrais, fundamentos legais, mapa de tempo, ficha financeira, assim como eventuais ocorrências de acumulação. Trata-se de verificações abrangentes, minuciosas e precisas e sem a necessidade de ação humana e, portanto, menos suscetível a falhas. As críticas aplicadas estão discriminadas no sistema, no Menu e-Pessoal, opção 'Crítica', que podem ser acessadas mediante concessão de perfil específico a servidores do TCU responsáveis pela análise.
Além das críticas automatizadas, há verificação humana adicional no caso de haver alertas do sistema ou informações não formatadas, como esclarecimentos do gestor ou do controle interno.  
As críticas também consideram os registros do Sistema Integrado de Administração de Recursos Humanos (Siape) . O Siape disponibiliza informações atualizadas sobre as parcelas que integram os proventos, diferentemente, portanto, do e-Pessoal, que informa as parcelas no momento do registro do ato. 
Essa confrontação com o Siape fornece uma visão atual e verdadeira da situação, o que permite descaracterizar irregularidades e inconsistências que, embora constantes do e-Pessoal, já foram corrigidas.
As verificações detectadas nos atos encontram-se discriminadas na aba de pendências de cada ato no sistema e-Pessoal, bem como nos espelhos dos atos contemplados por esta instrução.
Exame das Constatações
Ato: 13243/2017 - Inicial - Interessado: JOAQUIM LOPES COELHO - CPF: XXX.072.907-XX
Beneficiário: IDA LOPES COELHO - CPF: XXX.175.091-XX - Cônjuge
Parecer do Controle Interno: considerar o ato Legal.
Constatações e análises: 
1.1.1. Posto/Graduação de referência para cálculo dos proventos de reforma não correspondente a 01 (um) grau hierárquico imediato/superior ao último posto/graduação na ativa.
Justificativa do Gestor de Pessoal: INSTITUIDOR BENEFICIADO PELO ART 120 DA LEI 5787/72 POR CONTAR COM MAIS DE 35 ANOS DE SERVIÇO.
Análise do Controle Interno: Justificativa do gestor esclarece pendência
Análise da Equipe Técnica: Ilegal
O Gestor de Pessoal, justificou a concessão com o art. 120 da lei 5.787/72, que assim se expressa:
Art 120. O oficial que contar mais de 35 (trinta e cinco) anos de serviço, quando transferido para a inatividade, terá o cálculo de seus proventos referido ao soldo do posto imediatamente superior, de acordo com os artigos 119 e 123 desta Lei se em sua Força Armada existir, em tempo de paz, posto superior ao seu, mesmo que de outro Corpo, Quadro, Arma ou Serviço.
Entretanto, o instituidor era Coronel na ativa, ao passar para a reserva com base no artigo supracitado, faria jus a proventos de General de Brigada, posto imediatamente superior, e não de General de Divisão como foi pago, sem justificativa legal para tal pagamento. Como contribuiu para fins de pensão militar para dois postos acima a pensão deixada deveria ser de General de Exército e não de Marechal como ocorre no ato em estudo.
Frente a tal situação a concessão não pode prosperar por falta de amparo legal para majoração em 02 postos quando da passagem para reserva do instituidor, situação que reflete diretamente sobre os proventos de pensão militar. Dessa forma, os proventos de pensão militar devem ser reajustados com base no posto de General de Exército.
No que se refere a acumulação de cargos/proventos públicos, verifica-se que a beneficiária acumula conforme informado do anto uma aposentadoria estadual, situação amparada no artigo 29 da lei 3.765/60.
1.1.2. Possível cômputo de tempo privado no Tempo de serviço até 29/12/2000. Devolução do ato para complementação das informações. 
Justificativa do Gestor de Pessoal: Não há. Verificação efetuada no âmbito do TCU.
Análise do Controle Interno:  Não há. Verificação efetuada no âmbito do TCU.
Análise da Equipe Técnica: Legal
Conforme mapa de tempo de serviço do militar (anexado em papéis de trabalho) , verificou-se que não há cômputo de tempo privado, sendo que pela análise desta crítica o ato encontra-se regular.
1.1.3. Há outro ato na base de mesmo CPF, mesmo órgão e o mesmo tipo, e que ainda não foi apreciado. Ato (s) encontrado (s) no e-Pessoal: 13277/2017 (TCU) .
Justificativa do Gestor de Pessoal: Não há. Verificação efetuada no âmbito do TCU.
Análise do Controle Interno:  Não há. Verificação efetuada no âmbito do TCU.
Análise da Equipe Técnica: Legal
verificou-se que o ato 13277/2017 (TCU) é ato de reversão e será analisado tempestivamente.
O quadro resumo de ocorrências e, quando for o caso, o detalhamento da norma legal e da jurisprudência para as inconsistências acima elencadas encontra-se no anexo II dessa instrução. 
Encaminhamento do ato: 
Considerar ILEGAL e recusar registro  do ato de Pensão militar de JOAQUIM LOPES COELHO do quadro de pessoal do órgão/entidade COMANDO DO EXÉRCITO, com base nos arts. 71, inciso III, da Constituição Federal, 1º, inciso V, e 39, inciso II, da Lei 8.443/1992 e 260, § 1º, do Regimento Interno. 
Com fulcro no art. 262, caput, do Regimento Interno deste Tribunal, determinar ao órgão/entidade COMANDO DO EXÉRCITO que: 
dê ciência, no prazo de quinze dias, contados da notificação, do inteiro teor desta deliberação ao interessado, alertando-o de que o efeito suspensivo proveniente da interposição de eventuais recursos junto ao TCU não o exime da devolução dos valores percebidos indevidamente, caso o recurso não seja provido.
informe o teor do acórdão que vier a ser prolatado, encaminhando ao TCU, no prazo de trinta dias, comprovante da data de ciência pelo interessado, nos termos do art. 4º, § 3º, da Resolução TCU 170/2004.
emita novo ato, livre da irregularidade ora apontada, em substituição  ao ato de Pensão militar de JOAQUIM LOPES COELHO, submetendo-o à nova apreciação por este Tribunal, na forma do artigo 260, caput, também do Regimento.
promova o recálculo do valor atualmente pago a título de reforma/pensão militar com base no posto/graduação incorreto, no prazo 15 (quinze) dias, contados a partir da ciência desta deliberação, sujeitando-se a autoridade administrativa omissa à responsabilidade solidária, em face de manifesta ilegalidade.
dispense a devolução dos valores indevidamente recebidos de boa-fé até a data da ciência do órgão/entidade COMANDO DO EXÉRCITO, do acórdão que vier a ser proferido, com base no Enunciado 106 da Súmula da Jurisprudência do TCU.
Ato: 13277/2017 - Reversão - Interessado: JOAQUIM LOPES COELHO - CPF: XXX.072.907-XX
Beneficiário: ISA LOPES COELHO - CPF: XXX.511.197-XX - Filho (a) 
Parecer do Controle Interno: considerar o ato Legal.
Constatações e análises: 
1.1.4. Posto/Graduação de referência para cálculo dos proventos de reforma não correspondente a 01 (um) grau hierárquico imediato/superior ao último posto/graduação na ativa.
Justificativa do Gestor de Pessoal: INSTITUIDOR BENEFICIADO PELO ART 120 DA LEI 5787/72 POR CONTAR COM MAIS DE 35 ANOS DE SERVIÇO.
Análise do Controle Interno: Justificativa do gestor esclarece pendência
Análise da Equipe Técnica: Ilegal
O Gestor de Pessoal, justificou a concessão com o art. 120 da lei 5.787/72, que assim se expressa:
Art 120. O oficial que contar mais de 35 (trinta e cinco) anos de serviço, quando transferido para a inatividade, terá o cálculo de seus proventos referido ao soldo do posto imediatamente superior, de acordo com os artigos 119 e 123 desta Lei se em sua Força Armada existir, em tempo de paz, posto superior ao seu, mesmo que de outro Corpo, Quadro, Arma ou Serviço.
Entretanto, o instituidor era Coronel na ativa, ao passar para a reserva com base no artigo supracitado, faria jus a proventos de General de Brigada, posto imediatamente superior, e não de General de Divisão como foi pago, sem justificativa legal para tal pagamento. Como contribuiu para fins de pensão militar para dois postos acima a pensão deixada deveria ser de General de Exército e não de Marechal como ocorre no ato em estudo.
Frente a tal situação a concessão não pode prosperar por falta de amparo legal para majoração em 02 postos quando da passagem para reserva do instituidor, situação que reflete diretamente sobre os proventos de pensão militar. Dessa forma, os proventos de pensão militar devem ser reajustados com base no posto de General de Exército.
No que se refere a acumulação de cargos/proventos públicos, verifica-se que a beneficiária acumula conforme informado do anto uma aposentadoria paga pelo INSS, situação amparada no artigo 29 da lei 3.765/60.
1.1.5. Ato de alteração/reversão sem ato inicial apreciado pela legalidade.  Ato (s) inicial encontrado (s) no e-Pessoal: 13243/2017 (TCU) .
Justificativa do Gestor de Pessoal: Não há. Verificação efetuada no âmbito do TCU.
Análise do Controle Interno:  Não há. Verificação efetuada no âmbito do TCU.
Análise da Equipe Técnica: Legal
O ato 13243/2017 (TCU) já foi analisado por esta unidade técnica.
1.1.6. Há outro ato na base de mesmo CPF, mesmo órgão e o mesmo tipo, e que ainda não foi apreciado. Ato (s) encontrado (s) no e-Pessoal: 13243/2017 (TCU) .
Justificativa do Gestor de Pessoal: Não há. Verificação efetuada no âmbito do TCU.
Análise do Controle Interno:  Não há. Verificação efetuada no âmbito do TCU.
Análise da Equipe Técnica: Legal
O ato 13243/2017 (TCU) já foi analisado por esta unidade técnica.
1.1.7. Possível cômputo de tempo privado no Tempo de serviço até 29/12/2000. Devolução do ato para complementação das informações. 
Justificativa do Gestor de Pessoal: Não há. Verificação efetuada no âmbito do TCU.
Análise do Controle Interno:  Não há. Verificação efetuada no âmbito do TCU.
Análise da Equipe Técnica: Legal
Conforme mapa de tempo de serviço do militar (anexado em papéis de trabalho) , verificou-se que não há cômputo de tempo privado, sendo que pela análise desta crítica o ato encontra-se regular.
O quadro resumo de ocorrências e, quando for o caso, o detalhamento da norma legal e da jurisprudência para as inconsistências acima elencadas encontra-se no anexo II dessa instrução. 
Encaminhamento do ato: 
Considerar ILEGAL e recusar registro  do ato de Pensão militar de JOAQUIM LOPES COELHO do quadro de pessoal do órgão/entidade COMANDO DO EXÉRCITO, com base nos arts. 71, inciso III, da Constituição Federal, 1º, inciso V, e 39, inciso II, da Lei 8.443/1992 e 260, § 1º, do Regimento Interno. 
Com fulcro no art. 262, caput, do Regimento Interno deste Tribunal, determinar ao órgão/entidade COMANDO DO EXÉRCITO que: 
dê ciência, no prazo de quinze dias, contados da notificação, do inteiro teor desta deliberação ao interessado, alertando-o de que o efeito suspensivo proveniente da interposição de eventuais recursos junto ao TCU não o exime da devolução dos valores percebidos indevidamente, caso o recurso não seja provido.
informe o teor do acórdão que vier a ser prolatado, encaminhando ao TCU, no prazo de trinta dias, comprovante da data de ciência pelo interessado, nos termos do art. 4º, § 3º, da Resolução TCU 170/2004.
emita novo ato, livre da irregularidade ora apontada, em substituição  ao ato de Pensão militar de JOAQUIM LOPES COELHO, submetendo-o à nova apreciação por este Tribunal, na forma do artigo 260, caput, também do Regimento.
promova o recálculo do valor atualmente pago a título de reforma/pensão militar com base no posto/graduação incorreto, no prazo 15 (quinze) dias, contados a partir da ciência desta deliberação, sujeitando-se a autoridade administrativa omissa à responsabilidade solidária, em face de manifesta ilegalidade.
dispense a devolução dos valores indevidamente recebidos de boa-fé até a data da ciência do órgão/entidade COMANDO DO EXÉRCITO, do acórdão que vier a ser proferido, com base no Enunciado 106 da Súmula da Jurisprudência do TCU.
CONCLUSÃO
A abrangência e a profundidade das verificações levadas a efeito fundamentam convicção de que os atos 13277/2017 e 13243/2017 podem ser apreciados pela ilegalidade, em razão das irregularidades apontadas no item Exame das Constatações desta instrução, que representam afronta à legislação e à jurisprudência de referência
PROPOSTA DE ENCAMINHAMENTO
Ante o exposto, com fundamento no art. 71, inciso III, da Constituição Federal, no art. 1º, inciso V, e art. 39, incisos I e II, da Lei 8.443/1992, no art. 260 do Regimento Interno do Tribunal de Contas da União, propõe-se: 
Considerar ILEGAIS e recusar registro  dos atos de Pensão militar de  e JOAQUIM LOPES COELHO do quadro de pessoal do órgão/entidade COMANDO DO EXÉRCITO, com base nos arts. 71, inciso III, da Constituição Federal, 1º, inciso V, e 39, inciso II, da Lei 8.443/1992 e 260, § 1º, do Regimento Interno.
Com fulcro no art. 262, caput, do Regimento Interno deste Tribunal, determinar ao órgão/entidade COMANDO DO EXÉRCITO que: 
informe o teor do acórdão que vier a ser prolatado, encaminhando ao TCU, no prazo de trinta dias, comprovante da data de ciência pelos interessados, nos termos do art. 4º, § 3º, da Resolução TCU 170/2004.
emita novos atos, livres das irregularidades ora apontadas, em substituição  aos atos de Pensão militar de  e JOAQUIM LOPES COELHO, submetendo-os à nova apreciação por este Tribunal, na forma do artigo 260, caput, também do Regimento.
dispense a devolução dos valores indevidamente recebidos de boa-fé até a data da ciência do órgão/entidade COMANDO DO EXÉRCITO, do acórdão que vier a ser proferido, com base no Enunciado 106 da Súmula da Jurisprudência do TCU.
dê ciência, no prazo de quinze dias, contados da notificação, do inteiro teor desta deliberação aos interessados, alertando-os de que o efeito suspensivo proveniente da interposição de eventuais recursos junto ao TCU não os exime da devolução dos valores percebidos indevidamente, caso o recurso não seja provido.
promova o recálculo do valor atualmente pago a título de reforma/pensão militar com base no posto/graduação incorreto, no prazo 15 (quinze) dias, contados a partir da ciência desta deliberação, sujeitando-se a autoridade administrativa omissa à responsabilidade solidária, em face de manifesta ilegalidade.
O representante do MPTCU, Sérgio Ricardo Costa Caribé, teceu as seguintes considerações, ao acompanhar a proposta da unidade técnica:
"3. De fato, o instituidor foi beneficiado pela regra prevista no art. 120 da lei 5.787/1972, que assim se expressa: 
Art 120. O oficial que contar mais de 35 (trinta e cinco) anos de serviço, quando transferido para a inatividade, terá o cálculo de seus proventos referido ao soldo do posto imediatamente superior, de acordo com os artigos 119 e 123 desta Lei se em sua Força Armada existir, em tempo de paz, posto superior ao seu, mesmo que de outro Corpo, Quadro, Arma ou Serviço. 
4. In casu, contudo, o instituidor era Coronel na ativa. Por isso, ao passar para a reserva com base no artigo supracitado, faria jus a proventos de General de Brigada, posto imediatamente superior, e não de General de Divisão como lhe foi concedido. 
5. Dessa forma, como o instituidor contribuiu para fins de pensão militar para dois postos acima, a pensão deixada por ele deveria ser de General de Exército e não de Marechal como ocorre no ato em estudo."
É o relatório.

não há.

Procurador Sergio Ricardo Costa Caribé.

PESSOAL. PENSÃO MILITAR. PROVENTOS DE PENSÃO MILITAR DEFERIDOS COM BASE NA REMUNERAÇÃO DE MARECHAL, AO PASSO QUE O MILITAR SE INATIVOU NO POSTO DE CORONEL. ACUMULAÇÃO IRREGULAR DE TRÊS BENEFÍCIOS PREVIDENCIÁRIOS PELA FILHA MAIOR. ILEGALIDADE E NEGATIVA DE REGISTRO. DISPENSA DE DEVOLUÇÃO DOS VALORES INDEVIDAMENTE RECEBIDOS EM BOA-FÉ.

PENSÃO MILITAR (PMIL)

Secretaria de Fiscalização de Integridade de Atos e Pagamentos de Pessoal e de Benefícios Sociais (Sefip).

Examina-se, nesta oportunidade, ato inicial da pensão instituída pelo militar Joaquim Lopes Coelho em favor da viúva Ida Lopes Coelho (com vigência em 22/11/2002) e a posterior reversão em favor de sua filha, Isa Lopes Coelho (com vigência em 13/7/2014) .
2. De início, chama a atenção a intempestividade do encaminhamento do ato de pensão inicial, a saber, quinze anos - após o falecimento da beneficiária (a viúva) , registre-se.
3. No mérito, os pareceres pugnam pela ilegalidade das concessões em virtude de os proventos serem calculados com base no posto de Marechal, quando o correto seria no de General de Exército, uma vez que o militar ocupava o posto de Coronel na atividade. Assim, aplicando-se o benefício do art.120 da Lei  5.787/1972, faria jus a proventos de General de Brigada, ao passo que as pensionistas, ao de General de Exército, pois o militar teria optado por contribuir com base em remuneração de dois postos acima ao utilizado como referência para seus próprios proventos.
4. Ocorre que, em algum momento, foram deferidos proventos de reforma com base na remuneração de General de Divisão, o que acarretou, ainda, a majoração indevida do valor da pensão posteriormente instituída.
5. Além disso, verifico que a pensionista Isa Lopes Coelho, filha maior, declarou receber dois outros benefícios previdenciários: aposentadoria paga pelo município do Rio de Janeiro e aposentadoria custeada pelo Instituto Nacional do Seguro Social (INSS) , o que viola o art. 29 da Lei 3.765/1960, com a redação conferida pela Medida Provisória 2.215-10/2001:
"Art. 29.  É permitida a acumulação
I - de uma pensão militar com proventos de disponibilidade, reforma, vencimentos ou aposentadoria;         
II - de uma pensão militar com a de outro regime, observado o disposto no art. 37, inciso XI, da Constituição Federal." 
6. Uma vez que o militar teria optado por fazer a contribuição adicional de 1,5%, aplicar-se-ia a redação anterior do art. 29 da Lei 3.765/1960, a saber (grifo acrescido) :
"Art. 29. É permitida a acumulação:
de duas pensões militares;
de uma pensão militar com proventos de disponibilidade, reforma, vencimentos, aposentadoria ou pensão proveniente de um único cargo civil."
7. Portanto, a interessada acumula três benefícios previdenciários, o que vai de encontro à jurisprudência do Superior Tribunal de Justiça (STJ) , exemplificada na ementa seguinte (grifos acrescidos) :
"ADMINISTRATIVO E PREVIDENCIÁRIO. FILHA DE MILITAR. ACUMULAÇÃO DE PENSÃO MILITAR COM APOSENTADORIA POR TEMPO DE CONTRIBUIÇÃO AO INSS E PENSÃO POR MORTE DE EX-CÔNJUGE. IMPOSSIBILIDADE. NECESSIDADE DE OPÇÃO POR UM DOS BENEFÍCIOS PREVIDENCIÁRIOS PARA PERCEPÇÃO DA PENSÃO MILITAR. EXEGESE DO ART. 29 DA LEI N. 3.765/1960, COM REDAÇÃO VIGENTE NA DATA DO ÓBITO DO MILITAR.1. No caso, a recorrente percebe dois benefícios previdenciários (aposentadoria por tempo de contribuição e pensão por morte do ex-cônjuge) , questionando o ato da administração do Comando da Aeronáutica que lhe exigiu a entrega do comprovante de opção por um dos benefícios previdenciários para deferimento do pedido da reversão da pensão militar por morte de seu genitor (ocorrida em 28/7/1976) , antes percebida por sua falecida genitora.
2. 'Art. 29 - É permitida a acumulação: a) de duas pensões militares; b) de uma pensão militar com proventos de disponibilidade, reforma, vencimentos, aposentadoria ou pensão proveniente de um único cargo civil' (Lei n. 3.765/1960, com redação vigente na data do óbito do militar) .
3. A acumulação de benefícios percebidos dos cofres públicos deve ser interpretada restritivamente, sob pena de ofensa ao princípio da legalidade. Deve, pois, a recorrente renunciar a um dos benefícios previdenciários se quiser perceber a pensão militar.
Recurso especial improvido." (REsp 1.434.168/RS, rel. Ministro Humberto Martins, julgado pela Segunda Turma em 25/8/2015) .
8. Na mesma linha é a jurisprudência desta Corte. Cito, para ilustrar, os Acórdão 2838/2022-TCU-Primeira Câmara, de minha relatoria, e os Acórdãos 2.765/2022, 2.261/2022 e 2.442/2022, todos da Segunda Câmara e da relatoria do Ministro-Substituto André Luís de Carvalho.
9. Dessarte, considerando a acumulação irregular de três benefícios previdenciários e a utilização indevida da remuneração de Marechal para fins de cálculo dos proventos, proponho que a reversão da pensão militar para a sra. Isa Lopes Coelho seja considerada ilegal e que a ela seja negado registro.
10. Outrossim, deixo de acolher a proposta de encaminhamento constante do subitem 12.2.5 da instrução da Sefip, haja vista que a acumulação irregular de proventos obsta, por si só, o direito à pensão militar, que somente será restabelecido se a interessada demonstrar que renunciou a um dos dois outros benefícios previdenciários civis dos quais é titular.
11. Nessa circunstância, deve-se aplicar o Enunciado 106 da Súmula de Jurisprudência desta Corte para dispensar a devolução dos valores indevidamente recebidos, em boa-fé.
Diante do exposto, VOTO por que o Tribunal adote a deliberação que ora submeto à apreciação deste colegiado.
TCU, Sala das Sessões, em 31 de maio de 2022.
BENJAMIN ZYMLER 
Relator